---
title: "Template para Visualização de Dados em Bioinformática"
author: "Seu Nome"
date: "`r Sys.Date()`"
output: html_document
---

```{r setup, include=FALSE}
# Configurações iniciais do Rmarkdown
knitr::opts_chunk$set(
  echo = TRUE,        # Mostrar o código
  warning = FALSE,    # Não mostrar warnings
  message = FALSE,    # Não mostrar mensagens
  fig.align = "center"# Centralizar figuras
)
```

# Introdução

Este documento serve como um template e guia para:

- Como carregar e unir dados de contagem e metadados (informações sobre as bibliotecas e cepas).
- Como realizar normalizações (por exemplo, RPM - Reads Per Million).
- Como transformar dados em matriz para visualização.
- Como gerar um Heatmap de alta qualidade, entendendo cada etapa do processo e as melhores práticas em visualização.
- Como realizar um teste estatistico ANOVA.

É esperado que, ao final, voce altere esse template conforme suas necessidades, seguindo boas práticas de reprodutibilidade, clareza e padronização :)

É aconselhado que você envie posteriormente isso para o github da disciplina que será avaliado.

# Carregando Pacotes

```{r packages}
# Lista de pacotes necessários
required_packages <- c("dplyr", "reshape2", "pheatmap", "viridis")

# Função para instalar pacotes ausentes
install_if_missing <- function(pkg) {
  if (!requireNamespace(pkg, quietly = TRUE)) {
    install.packages(pkg)
  }
}

# Instalar pacotes ausentes
invisible(lapply(required_packages, install_if_missing))

# Carregar os pacotes
library(dplyr)
library(reshape2)
library(pheatmap)
library(viridis)

```

# Carregando os Dados

Este passo é crítico: certifique-se de que seus arquivos CSV estejam corretamente formatados e no diretório especificado. Ajuste os caminhos conforme necessário.

- `counts_bowtie_av0.csv`: Contagens por biblioteca e cepa (mapeadas com bowtie).
- `metadados_wolb.csv`: Informações das bibliotecas, incluindo tipo de tratamento e tamanho da biblioteca.
- `cepas_de_wolbachia.csv`: Informações sobre cada cepa de Wolbachia, incluindo um identificador único.

```{r load-data}
counts_bowtie_av0 <- read.csv("C:\\Users\\victo\\Downloads\\Aula_complexheatmap\\counts_bowtie_av0.csv")
metadados_wolb    <- read.csv("C:\\Users\\victo\\Downloads\\Aula_complexheatmap\\metadados_wolb.csv")
wolbs             <- read.csv("C:\\Users\\victo\\Downloads\\Aula_complexheatmap\\cepas_de_wolbachia.csv")
```

**Boas Práticas:**
- Sempre verifique se os dados foram carregados corretamente usando comandos como `head()` ou `str()`.
- Mantenha nomes de arquivos e colunas padronizados e bem descritos.

# Unindo Tabelas e Preparando Dados

Nesta etapa, vamos realizar um `inner_join` entre `counts_bowtie_av0` e `metadados_wolb`. Isso permite incorporar informações adicionais (como o tipo de tratamento e o tamanho da biblioteca) diretamente ao dataset de contagens.

```{r join-data}
counts_av0 <- inner_join(counts_bowtie_av0, metadados_wolb, by = "library")
head(counts_av0)
```

Verifique se a junção foi bem-sucedida: agora você deve ter colunas referentes à biblioteca, contagens e metadados em um único dataframe.

# Normalização das Contagens em RPM

Para comparar diferentes bibliotecas é fundamental normalizar as contagens. Uma abordagem simples é o RPM (Reads Per Million), que ajusta as contagens pelo tamanho da biblioteca.

**Fórmula:**
\[
\text{RPM} = \frac{\text{read_counts}}{\text{lib_size}} \times 10^6
\]

Isso ajuda a equalizar as bibliotecas, tornando comparações mais justas.

```{r calc-rpm}
counts_av0 <- counts_av0 %>%
  mutate(RPM = (read_counts / lib_size) * 1e6)
```

Verifique com `head(counts_av0)` para assegurar que a nova coluna `RPM` foi adicionada corretamente.

# Ajustando o Identificador da Cepa

Os identificadores de cepa em `counts_av0` contêm o prefixo `"NZ_"` que não existe no dataset de Wolbachia (`wolbs`). Precisamos removê-lo para realizar um novo `inner_join` e incorporar informações da cepa (como títulos mais descritivos).

```{r fix-strains}
counts_av0$corrected <- sub("NZ_", "", counts_av0$cepa)
counts_av0 <- inner_join(counts_av0, wolbs, by = c("corrected"="AccessionVersion"))
```

Após esse passo, `counts_av0` deve conter informações detalhadas das cepas, permitindo análises e visualizações mais ricas.

# Transformando Dados em Matriz

Para o Heatmap, geralmente trabalhamos com matrizes (linhas representando amostras, colunas representando features — neste caso, cepas). Usaremos `dcast()` para "pivotar" os dados e construir essa matriz.

- `library`: Cada linha representará uma biblioteca.
- `tratamento_tetraciclina`: Informações de tratamento serão concatenadas ao nome da linha.
- `corrected + Title_reduced`: Cada combinação dessas colunas representará uma coluna na matriz final, mostrando o valor de RPM para cada biblioteca.

```{r matrix-reshape}
d_counts_av0 <- dcast(counts_av0, library + tratamento_tetraciclina ~ corrected + Title_reduced, value.var = "RPM")

# Converter em matriz numérica, removendo as colunas de texto
d_counts_av0_matrix <- as.matrix(d_counts_av0[, c(-1, -2)])

# Ajustar nomes de linha para incorporar informação de tratamento
row.names(d_counts_av0_matrix) <- paste0(d_counts_av0[, 1], "_", d_counts_av0[, 2])
```

Verifique agora a estrutura da sua matriz: `dim(d_counts_av0_matrix)` deve mostrar o número de bibliotecas (linhas) e o número de cepas/features (colunas).

# Visualização: Heatmap

O Heatmap é uma ferramenta poderosa para visualizar padrões em dados. A biblioteca `ComplexHeatmap` permite personalizar praticamente todos os aspectos do gráfico. Além disso, usamos a paleta `viridis` porque é perceptualmente uniforme e amigável para leitores daltônicos.

**Boas Práticas para Visualização:**
- Títulos e legendas claras.
- Ajuste de tamanhos de fonte para legibilidade.
- Uso de cores apropriadas, evitando esquemas que dificultem a distinção entre valores.

```{r heatmap-plot, fig.width=10, fig.height=8}
# Visualização: Heatmap com pheatmap
pheatmap(
  d_counts_av0_matrix,
  color = viridis(100),                         # Paleta de cores
  main = "Heatmap de RPM",                      # Título do Heatmap
  fontsize_row = 8,                             # Tamanho da fonte das linhas
  fontsize_col = 8,                             # Tamanho da fonte das colunas
  fontsize = 10,                                # Tamanho geral da fonte
  border_color = NA                             # Remover bordas entre células
)
```

---

### Análise Estatística: Teste ANOVA

```{r anova-analysis}
# Converter a variável para fator, se ainda não for
counts_av0$tratamento_tetraciclina <- as.factor(counts_av0$tratamento_tetraciclina)

# Realizar o teste ANOVA
anova_result <- aov(RPM ~ tratamento_tetraciclina, data = counts_av0)

# Resumo do resultado ANOVA
anova_summary <- summary(anova_result)
anova_summary
```

---

### Interpretação dos Resultados

#### Hipóteses
- **\(H_0\) (Hipótese Nula)**: Não há diferença significativa nos valores médios de RPM entre os grupos (tratados e não tratados com tetraciclina).
- **\(H_1\) (Hipótese Alternativa)**: Existe uma diferença significativa nos valores médios de RPM entre os grupos.

#### Resultados Obtidos
- **Graus de liberdade (`Df`)**:
  - \(Df_{\text{tratamento}}\): \(1\) (número de grupos - 1).
  - \(Df_{\text{resíduos}}\): \(1204\) (total de observações - número de grupos).

- **Soma dos Quadrados (`Sum Sq`)**:
  - \(1.033 \times 10^{11}\): Variabilidade explicada pelo tratamento.
  - \(1.356 \times 10^{12}\): Variabilidade residual (não explicada).

- **Estatística F**:
  - \(F = 91.68\): Relação entre a variabilidade explicada pelos grupos e a variabilidade residual.

- **\(p\)-value**:
  - \(p < 2 \times 10^{-16}\): Extremamente pequeno, indicando uma diferença altamente significativa entre os grupos.

#### Conclusão
- Como \(p < 0.001\), rejeitamos \(H_0\) e concluímos que o tratamento com tetraciclina influencia significativamente os valores médios de RPM.
- Essa diferença observada entre os grupos tratados e não tratados não pode ser atribuída ao acaso.

---

# Considerações Finais

- Use a documentação do complexheatmap para melhorar a visualização de dados! O complexheatmap é o estado da arte para plotar heatmaps, varios papers de bioinfo usam e aconselho a usarem para seus proprios projetos.
https://jokergoo.github.io/ComplexHeatmap-reference/book/a-single-heatmap.html
- De uma olhada no pacote de cores do Viridis, ele também é o estado da arte para paletas de cores (eu sou um apaixonado e acho super fofinho).
https://www.youtube.com/watch?v=xAoljeRJ3lU
